【裁判字號】    89,重上,8
【裁判日期】    890607
【裁判案由】    履行協議
【裁判全文】
臺灣高等法院高雄分院民事判決      八十九年度重上字第八號
      上  訴  人  高雄縣鳳山市農會
      法定代理人  甲○○
      訴訟代理人  謝嘉順律師
      被  上訴人  乙○○      .
      訴訟代理人  黃進祥律師
                  鄭淑貞律師
右當事人間履行協議事件，上訴人對於中華民國八十八年十月七日臺灣高雄地方法院
八十八年度重訴字第七一二號第一審判決提起上訴，本院判決如左：
      主      文
上訴駁回。
第二審訴訟費用由上訴人負擔。
      事      實
甲、上訴人方面：
一、聲明：求為判決
  (一)原判決廢棄。
  (二)被上訴人在第一審之訴駁回。
  (三)第一、二審訴訟費用由被上訴人負擔。
二、陳述：除與原判決書記載相同者，予以引用外，補稱：
  (一)本件協議，係以經審議小組通過為停止條件，則未經審議小組通過，即難謂非其
    條件不成就，依民法第九十九條第一項規定之反面解釋，自屬未生效力，最高法
    院四十四年台上字第五四一號判例意旨可參，本件協議上訴人依約定於八十七年
    九月二十三日、十月八日及十月十四日提呈放款審議小組會議討論，然因列席之
    主管機關即高雄縣政府財政局官員表示「必須與牛食坑段逾息同時繳清利息，否
    則不予辦理」，致無法經審議小組同意辦理，被上訴人以未生效力之協議遽為請
    求，自難認有理由。協議既因無法經審議小組通過，致無法辦理，經上訴人通知
    後，被上訴人亦知所附停止條件未成就，乃先對上訴人提起返還不當得利之訴訟
    ，足見上訴人所稱兩造在協議時業對協議內容須經審議小組通過始生效力一節已
    達合意，為真實。
  (二)協議書第一點係載明被上訴人之在上訴人處積欠借貸款項之情況，第二點及第三
    點係被上訴人所提出請求與上訴人協調之內容，第四點才是記載上訴人之回答被
    上訴人請求之內容，故被上訴人先提出第三點所載之支票予上訴人收受，並不能
    推論第四點但書之記載須提審議小組通過，非所附之停止條件。
乙、被上訴人方面：
一、聲明：求為判決
  (一)上訴駁回。
  (二)第二審訴訟費用由上訴人負擔。
二、陳述：除與原判決書記載相同者，予以引用外，補稱：
  (一)上訴人所主張，兩造於民國八十七年八月三十一日進行協商，兩造達成協議時乃
    在協議紀錄之研討結論第四點之記載：「本會原則同意右項請求，但該筆抵押物
    原設定金額須維持原設定額，其部份清償外餘之土地須經本會鑑估及提審議小組
    通過」，其真意為(一)上訴人同意就被上訴人將高雄縣鳳山市○○○段（下同）一
    二九─一、一二九─三、一二九─五、一二九─七等四筆土地分割出售並塗銷抵
    押權；(二)惟被上訴人原所提供坐落高雄縣鳳山市一二七、一二九、一二九─二、
    一二九─四、一二九─六等五筆土地之設定金額仍須維持原設定金額三千六百萬
    元；(三)又須經審議小組通過者乃指一二七、一二九、一二九─二、一二九─四、
    一二九─六等五筆土地經重新鑑估之結果，而不含系爭四筆土地抵押權設定之塗
    銷。
  (二)以上訴人為一內部組織龐大且複雜之法人，故處理相關文件及事務過程中非一人
    單獨決定，而係需依照一定流程呈請該內部相關負責之人員批示簽核通過生效，
    而系爭協議書亦不例外，需依上訴人內部之作業程序，呈請專員、原貸單位主任
    、信用部主任、秘書、總幹事簽名義章批示同意後生效，此可從該協議書後面事
    先已以印刷體打印好「謹呈    專員：    原貸單位主任：    信用部主任：
    秘書：    總幹事：    」等字眼，嗣再由該些職務之人員於該空白處批示蓋章
    可知，是系爭協議書第六點所載「本協調紀錄呈判後生效」之真意僅係表明該協
    議書尚須呈請擔任專員、原貸單位主任、信用部主任、秘書、總幹事等職務之人
    蓋章批示同意生效，而非上訴人所主張該協調結果須經審議小組通過才生效。
  (三)綜上，系爭協議結果雙方既未附以需經審議小組通過為停止條件之約定，自無所
    謂條件成就不成就的問題，上訴人以系爭協議條件未成就該協議尚未生效為由，
    拒不履行協議顯無理由。是被上訴人依據兩造於八十七年八月三十一日所達成協
    議，上訴人同意被上訴人將其所有原提供予上訴人設定抵押權之位於高雄縣鳳山
    市○○○段第一二九─一、一二九─三、一二九─五、一二九─七等四筆土地出
    售予訴外人賴登堂，並同意於收受賴登堂轉付清償部分借款（即一千七百萬元）
    後，即塗銷系爭四筆土地之抵押權設立登記，以便訴外人賴登堂能辦理所有權移
    轉登記。現被上訴人已依約清償上訴人一千七百萬元，並由上訴人收受在案。從
    而，被上訴人自得依據兩造間之協議內容，請求上訴人將系爭土地之抵押權設定
    登記予以塗銷。
      理      由
一、本件被上訴人起訴主張其曾向上訴人借款三千八百萬元，約定由其提供所有坐落
    在牛潮埔段一二七及一二九地號之兩筆土地以為擔保，嗣因無力繳款，而積欠上
    訴人高額之利息及違約金，為免因依強制執行程序造成兩造之損失暨求兩造之最
    佳利益起見，遂經兩造協商，由被上訴人將牛潮埔段一二九地號土地之其中部分
    土地即系爭土地分割出售，所得價金用以清償本件債務，雙方並達成協議，即上
    訴人同意分割出售，並准以個案方式處理部分債務之清償塗銷及減免違約金。詎
    料上訴人於受領一千七百萬元後，卻拒不履行塗銷抵押權之承諾，嚴重損及被上
    訴人及訴外人賴登堂之權益，為此依據兩造前開協議之內容，訴請上訴人塗銷系
    爭土地上之抵押權設定登記等語。
二、上訴人則以：對於被上訴人主張曾就其向上訴人抵押貸款三千八百萬元部分為協
    調之事實不為爭執，惟依該協調紀錄中結論第四點及第六點所載，上訴人雖原則
    上同意該協調結果，但因該協調結果仍須提請審議小組通過而未有效成立，且嗣
    後上訴人分別於八十七年九月二十三日、十月八日及十月十四日提呈放款審議小
    組會議討論，然因列席之主管機關即高雄縣政府財政局官員表示「必須與牛食坑
    段逾息同時繳清利息，否則不予辦理」，致無法經審議小組同意辦理。准此，協
    調紀錄既已載明須經審議小組通過，顯然以此為生效要件，嗣既未經審議小組通
    過，協議自屬未能成立，被上訴人以此未經生效之協議遽為請求，自難認有理由
    等語，資為置辯。
三、本件被上訴人主張其曾向上訴人借款三千八百萬元，約定由其提供所有坐落在牛
    潮埔段一二七及一二九地號之兩筆土地以為擔保，嗣因無力繳款而積欠高額之利
    息及違約金，為免因依強制執行程序造成兩造之損失暨求兩造之最佳利益，兩造
    遂經協商並達成協議，上訴人同意由被上訴人將其中牛潮埔段一二九地號土地分
    割出售六百餘坪（即系爭土地）予訴外人賴登堂，所得價金以為清償部分債務，
    並准以個案方式處理被上訴人之部分借款清償塗銷及減免違約金，而上訴人已經
    受領面額共計一千七百萬元之支票二紙，並將所得款項轉付償還被上訴人部分借
    款之事實，業據被上訴人提出證明書、協調紀錄、協議書、切結書各一紙及土地
    登記簿謄本九份為證，且為上訴人所不否認，此部分堪信為真實。至於被上訴人
    主張上訴人應依協議內容塗銷系爭土地上之抵押權設定登記，則為上訴人所否認
    ，並以前揭情詞置辯，是本件所應審究者厥為：兩造對於系爭土地之抵押權設定
    登記須經審議小組通過始能辦理塗銷一事是否有經協調並達成共識，亦即須送審
    議小組通過之部分，係僅指系爭土地以外其餘土地之鑑價金額？抑或包括系爭土
    地應於部分清償後塗銷抵押權設定登記之部分？又協調紀錄中第四點但書有關「
    但該筆抵押物原設定金額需維持原設定額，其部分清償外餘之土地須經本會重新
    鑑估及提審議小組通過」之記載，是否如上訴人所稱之生效要件？
  (一)按當事人主張有利於己之事實者，就其事實有舉證之責任；而當事人主張之事實
    ，經他造於準備書狀內或言詞辯論或在受命法官前自認者，無庸舉證，民事訴訟
    法第二百七十七條、第二百七十九條分別定有明文。是履行債務之訴，被上訴人
    主張為訴訟標的之法律關係存在者，固應就其具體的法律關係之權利發生事實，
    負舉證責任，然此事實如為上訴人自認，並主張有障礙或消滅其法律關係之事由
    者，上訴人則應就其被上訴人主張之權利有障礙或消滅事由之實體法上最低限度
    事實，負舉證責任。查被上訴人主張兩造曾為被上訴人積欠高額之利息及違約金
    無力清償一事進行協調，會中上訴人同意被上訴人請求將牛潮埔段一二九地號之
    部分土地分割出售，並以個案處理部分清償塗銷及減免違約金金額之事實，業為
    上訴人於準備書狀中所自認，依前揭法條所示，被上訴人對於本件請求之權利主
    張無庸舉證，即堪認為真實。至於上訴人辯稱兩造間對於本件協調結果僅係原則
    上同意，是否能就系爭土地上抵押權登記予以塗銷尚須審議小組通過始能辦理一
    事已有合意，此由卷附協調紀錄結論第四點已經明載「本會原則同意右項請求，
    但該筆抵押物原設定金額需維持原設定額，其部分清償外餘之土地須經本會重新
    鑑估及提審議小組通過」可知，並舉證人黃茂樹到庭為同一證詞，然上訴人上開
    抗辯則為被上訴人所否認，並經證人劉張仴玫到庭證述在卷。因兩造對於塗銷系
    爭土地之抵押權設定登記是否須經審議小組通過始能辦理有無協議各執一詞，而
    證人劉張仴玫為被上訴人之配偶，且為協調當日代表被上訴人出席之代理人，證
    人黃茂樹則為上訴人之信用部主任，亦為協調當日代表上訴人出席與被上訴人進
    行協調之職員之一，其證言均難期客觀，是尚難僅憑證人證言，遽認兩造於協調
    當日對於系爭土地銷登記事宜須經審議小組通過始能辦理一節有無協議並達成共
    識，是上訴人辯稱兩造業對系爭土地銷登記事宜須經審議小組通過始能辦理一節
    已有協議並達成共識，尚難採信。
  (二)至上訴人雖辯稱基層金融機構內部有關放款額之核定，業經高雄縣政府於八十六
    年八月八日函轉內政部函文要求上訴人成立放款覆審制度及放款審議小組，並經
    上訴人理事會決議授信金額為五百萬元以上者一律送審，上訴人不可能不告知被
    上訴人本件協調結果須經審議小組審議通過後始生效力，並提出高雄縣政府函、
    內政部函各一份為證。惟主管機關對於基層金融機構為行政監督之函示，僅具內
    部之效力，並不能拘束與基層金融機構交易之對象，尚難以有此函示，而認上訴
    人已有告知被上訴人並達成系爭土地抵押權之塗銷須經審議小組通過始能辦理之
    合意，是上訴人此部分辯詞，即非可採。
  (三)次按，解釋意思表示，應探求當事人真意，並綜觀當時之事實及其他一切證據資
    料為其判斷標準，不得拘泥於所用辭句致失真意，民法第九十八條定有明文。上
    訴人雖認協調紀錄上已載有「須提審議小組通過」等文字，顯以此為生效要件，
    嗣因未經審議小組通過，協議自屬未能成立，然查，協調紀錄僅是兩造間就協調
    結果為文字上之記載，其真意如何，仍應綜合其他證據資料以為判斷標準，以免
    失其真意。被上訴人因積欠上訴人高額之利息及違約金無力償還，為免因執行程
    序造成兩造之損失，乃與上訴人協議分割出售部分土地，俾使上訴人之部分債權
    能獲得滿足，而其於協調當日交付面額共計一千七百萬元之支票二紙予上訴人，
    其意當在清償對上訴人之部分借款，並求能塗銷系爭土地之抵押權設定登記，以
    便訴外人賴登堂能辦理所有權移轉登記甚明，此應亦為上訴人所明知，是上訴人
    既已於協調當日收受該支票，並分別將該支票金額轉付償還部分借款無誤，如認
    本件協調結果因尚須提請審議小組通過而尚未生效，則上訴人豈能貿然收受此筆
    鉅款並將之轉付清償被上訴人部分之債務，其作法即與常情不合；又倘如上訴人
    所言，其既已告知被上訴人代理人劉張仴玫系爭土地抵押權設定之塗銷尚須經審
    議小組通過，則得否塗銷顯然仍處於一種不確定之狀態，如謂被上訴人及訴外人
    賴登堂之代理人呂雨財會在此種無保障之情況下，輕易將一千七百萬元之鉅款交
    付予上訴人，亦與常理有違。況觀諸協調紀錄結論第四點全文係記載「本會原則
    同意右項請求，但該筆抵押物原設定金額需維持原設定額，其部分清償外餘之土
    地須經本會重新鑑估及提審議小組通過」，其真意應為(一)上訴人同意就被上訴人
    將高雄縣鳳山市○○○段一二九─一、一二九─三、一二九─五、一二九─七等
    四筆土地分割出售並塗銷抵押權；(二)惟被上訴人原所提供坐落高雄縣鳳山市○○
    ○段一二七、一二九、一二九─二、一二九─四、一二九─六等五筆土地之設定
    金額仍須維持原設定金額三千六百萬元；(三)又須經審議小組通過者乃指牛潮埔段
    一二七、一二九、一二九─二、一二九─四、一二九─六等五筆土地經重新鑑估
    之結果，而不含系爭四筆土地抵押權設定之塗銷。另該協調紀錄結論第六點「本
    協議紀錄呈判後生效」之記載，係指該協議須依一般公文處理程序再依序呈請專
    員、原貸單位主任、信用部主任、秘書、總幹事批示同意，經渠等人員批示後即
    生效，而非上訴人所主張該協調結果須經審議小組通過為系爭協議結果生效之停
    止條件。核該協調紀錄經代理總幹事簽章，已成立生效。
四、綜上所述，上訴人既不能證明兩造間曾就系爭土地於被上訴人清償部分借款後，
    尚須經審議小組審議通過始能辦理塗銷抵押權設定登記一事有所協議，復不能證
    明本件協調結論係以經審議小組通過為生效要件，揆諸前揭法條，自難僅憑審議
    小組未能通過同意上訴人塗銷系爭土地之抵押權設定登記，而認兩造間之協議未
    為成立，所辯尚難認為有理由。從而，被上訴人依據兩造間之協議內容，請求上
    訴人應將被上訴人所有坐落在高雄縣鳳山市○○○段一二九之一地號、地目田、
    面積七三七平方公尺；同段一二九之三地號、地目田、面積一八三平方公尺；同
    段一二九之五地號、地目田、面積一二三０平方公尺；同段一二九之七地號、地
    目田、面積七一平方公尺等四筆土地，分別於民國七十八年十二月二十八日以高
    雄縣鳳山地政事務所七八抵速字第一一三０六號及民國八十二年三月十二日以高
    雄縣鳳山地政事務所八二抵登字第三一０四號所設定之權利價值均最高限額新台
    幣參仟陸佰萬元之抵押權設定登記予以塗銷，即屬正當，應予准許。原審為上訴
    人敗訴之判決，核無不合，上訴論旨求予廢棄為無理由，應予駁回。
五、被上訴人在原審聲請訊問證人呂雨財，無非要證明協調當日上訴人職員有向被上
    訴人代理人劉張仴玫表示有還錢就可塗銷系爭土地之抵押權，但該證人因非債務
    人而遭上訴人拒絕讓其參與協調會議而在會場外等候等情，業為被上訴人所自承
    ，是該證人對於協調當時兩造間是否有就本件債務部分清償並塗銷系爭土地抵押
    權設定登記一事尚須經審議小組審議通過始生效力為協議並達成共識並不知悉，
    本院認無調查之必要；又本件為判決之基礎已臻明確，兩造其餘攻擊防禦方法核
    與本件無涉，自無庸為一一贅述，併此敘明。
六、據上論結，本件上訴為無理由，依民事訴訟法第四百四十九條第一項、第七十八
    條，判決如主文。
中      華      民      國    八十九    年      六      月      七      日
                                      臺灣高等法院高雄分院民事第三庭
~B1審判長法官  王憲義
~B2法      官  賴玉山
~B3法      官  張明振
右為正本係照原本作成。
如對本判決上訴，須於判決送達後二十日內向本院提出上訴狀，其未表明上訴理由者
，應於上訴後二十日內向本院提出上訴理由書。
中      華      民      國    八十九    年      六      月      九      日
~B法院書記官  梁美姿
                                                                        Ｄ


司法院資訊處製作；財團法人民間司法改革基金會備份。
